最高法院刑事判決　　　　　　　　　 110年度台上字第5067號
上　訴　人　陳明進




原　　　審
指定辯護人　張照堂律師
上列上訴人因違反毒品危害防制條例等罪案件，不服臺灣高等法
院花蓮分院中華民國110 年4 月7 日第二審判決（110 年度上訴
字第17號，起訴案號：臺灣花蓮地方檢察署109 年度偵字第1921
、2028號），由原審之指定辯護人代為上訴，本院判決如下：
    主  文
原判決及第一審判決關於如其附表編號7 、8 、14、15所示之罪
刑部分均撤銷。
陳明進犯如附表所示之罪，各處如附表主文欄所示之刑。
其他上訴駁回。
    理  由
壹、撤銷改判（即原判決及第一審判決關於其附表〈下稱原附表
    〉編號7 、8 、14、15所示之轉讓禁藥罪刑）部分：
一、本件原判決認定：上訴人陳明進明知甲基安非他命經中央主
    管機關公告列為禁藥管理，依法不得轉讓，竟基於轉讓禁藥
    甲基安非他命之犯意，分別於原附表編號7 、8 、14、15所
    示之時間、地點，無償轉讓禁藥甲基安非他命（無證據證明
    數量已達淨重10公克以上）予所示張志信等人共4 次，嗣經
    警查獲等情。係以上開犯罪事實，業據上訴人於偵審中坦承
    不諱，並據證人張志信、楊嘉惠、林玉婷供證屬實，互核一
    致，且有卷附通訊監察譯文、慈濟大學濫用藥物檢驗中心鑑
    定書等證據資料可佐，足認上訴人之自白與事實相符，堪予
    採信，為其所憑證據及認定之理由。而以上訴人如原附表編
    號7、8、14、15所載之行為事證明確，依法規競合重法優於
    輕法原則，核各係犯藥事法第83條第1 項之轉讓禁藥罪，因
    而維持第一審論處上訴人犯如原附表編號7 、8、14、15 所
    示轉讓禁藥4 罪刑之判決，駁回其該部分在第二審之上訴。
    並說明：㈠上訴人所為4 次犯行，犯意各別，行為有異，應
    予分論併罰。㈡上訴人雖於偵查及歷次審判均自白犯行，惟
    基於法律整體適用不得割裂原則，而無毒品危害防制條例第
    17條第2 項減輕其刑之適用。又該罪法定最輕本刑僅有期徒
    刑2月，無過重疑慮，亦無刑法第59 條酌減其刑規定之適用
    。㈢爰以上訴人之責任為基礎，審酌所為戕害國民身心健康
    及危害社會治安，犯後坦承犯行，兼衡其生活狀況、智識程
    度、轉讓之數量無多、對象非單一等一切情狀，各量處有期
    徒刑4 月等旨。經核原判決關於上開之事實認定、採證認事
    及法律適用，除後述關於是否有毒品危害防制條例第17條第
    2 項減輕其刑規定（下稱系爭規定）之適用及量刑外，尚無
    違誤。
二、鑑於系爭規定之立法意旨與自首雷同，係將單純科刑事由作
    為處斷刑上減輕規定，其正當性求諸於行為人於偵、審程序
    中自白之事實，而非刑罰評價對象之構成要件行為，是與罪
    責成立的關聯性已遠，基於責任個別原則，自非不能割裂適
    用。再佐以藥事法並無與系爭規定相類似或衝突之規定，基
    於本質上相同事物應為相同處理之法理，及法秩序一致性要
    求，自應依系爭規定給予減刑寬典，以減少法規範間之衝突
    與矛盾。從而，行為人轉讓同屬禁藥之第二級毒品甲基安非
    他命（未達法定應加重其刑之一定數量）予成年人（非孕婦
    ），依法規競合重法優於輕法之原則，擇較重之藥事法第83
    條第1 項轉讓禁藥罪論處，如行為人符合系爭規定之要件，
    仍應適用該規定減輕其刑，此為本院最近一致之見解。依原
    判決確認之事實，上訴人就本案轉讓禁藥之犯行，於偵查及
    歷次審判中均供承不諱，不論依修正前或修正後系爭規定，
    均應減輕其刑，不生新舊法比較問題，應逕適用現行法。乃
    第一審判決未察，逕認無上開減刑規定之適用，自有違誤，
    原判決未加糾正，仍予維持，同有不適用法則之違背法令。
    上訴意旨執此指摘原判決此部分不當，為有理由。而上開違
    誤，尚不影響於事實之確定，本院可據以為判決。爰將原判
    決及第一審判決關於其附表編號7 、8 、14、15所示之轉讓
    禁藥罪刑部分均撤銷，自為判決，並依系爭規定減輕其刑後
    ，以上訴人之責任為基礎，參諸原判決所審酌之情狀，量處
    如主文第2 項所示之刑，期臻適法。
貳、上訴駁回（即原附表編號1 至6 、9 至13、16部分及同附表
    編號7 、8 、14、15之沒收）部分
一、按刑事訴訟法第377 條規定，上訴於第三審法院，非以判決
    違背法令為理由，不得為之。是提起第三審上訴，應以原判
    決違背法令為理由，係屬法定要件。如果上訴理由書狀並未
    依據卷內訴訟資料，具體指摘原判決不適用何種法則或如何
    適用不當，或所指摘原判決違法情事，顯與法律規定得為第
    三審上訴理由之違法情形，不相適合時，均應認其上訴為違
    背法律上之程式，予以駁回。又刑法沒收新制修正後，沒收
    已非從刑，雖定性為「獨立之法律效果」，但其仍以犯罪（
    違法）行為之存在為前提，為避免沒收裁判確定後，其所依
    附之前提即關於犯罪（違法）行為之罪刑部分，於上訴後，
    經上訴審法院變更而動搖該沒收部分之基礎，產生裁判歧異
    。是以，不論依修正前刑事訴訟法第348 條規定或依同法第
    455 條之27第1 項前段之法理，縱上訴權人僅聲明就罪刑部
    分上訴，倘其上訴合法者，其效力應及於沒收部分之判決。
    沒收因已非刑罰，具有獨立性，其與犯罪（違法）行為並非
    絕對不可分離，即使對本案上訴，當原判決採證認事及刑之
    量定均無不合，僅沒收部分違法或不當，自可分離將沒收部
    分撤銷改判，其餘本案部分予以判決駁回。反之，原判決論
    罪科刑有誤，而得沒收部分無誤，亦可僅撤銷罪刑部分，其
    餘沒收部分予以判決駁回。另第三審上訴書狀，應敘述上訴
    之理由，其未敘述者，得於提起上訴後20日內補提理由書於
    原審法院，已逾上述期間，而於第三審法院未判決前仍未提
    出上訴理由書狀者，第三審法院應以判決駁回之，刑事訴訟
    法第382 條第1 項、第395 條後段規定甚明。
二、本件原審審理結果，認為上訴人基於營利意圖，有如原附表
    編號1 至6 、9 至13、16所載販賣第二級毒品甲基安非他命
    之犯行明確，因而維持第一審經比較新舊法後，論處上訴人
    犯販賣第二級毒品12罪刑（均處有期徒刑）及諭知相關沒收
    之判決，駁回其該部分在第二審之上訴，已載認其調查證據
    之結果及憑以認定各該犯罪事實之心證理由。
三、上訴意旨就此部分僅泛稱原判決未依刑法第59條規定減輕其
    刑為不當等語，惟原判決就其所犯上揭販賣第二級毒品各罪
    ，已綜合審酌刑法第57條科刑等一切情狀，適用毒品危害防
    制條例第17條第2 項規定減輕其刑後，在罪責原則下適正行
    使其量刑之裁量權，維持第一審判決科處所示各罪之刑，核
    其量定之刑罰，已兼顧相關有利與不利之科刑資料，客觀上
    並未逾越法定刑度或範圍，亦與罪刑相當原則無悖，難認有
    濫用其裁量權限之違法情形。又應否依刑法第59條酌量減輕
    其刑，法院本屬有權斟酌決定，故未酌減其刑，既不違背法
    令，自不得執為提起第三審上訴之理由。原審審酌上訴人所
    犯各罪情狀，認無可憫恕之事由，已闡述理由明確，未依該
    條規定酌減其刑，尚無不合。上訴意旨執此指摘，並非適法
    之第三審上訴理由，此部分上訴違背法律上之程式，應予駁
    回。又原判決關於轉讓禁藥部分，除宣告上開罪刑外，並諭
    知相關之沒收（原附表編號7、8、14、15）。上訴人不服原
    審判決，由原審之指定辯護人於民國110年4月28日為上訴人
    之利益提起上訴，僅就罪刑部分敘述不服之理由，關於合法
    上訴效力所及之沒收部分並未敘述理由，迄今逾期已久，於
    本院未判決前仍未提出，依前揭規定，其該部分之上訴自非
    合法，應併予駁回。
據上論結，應依刑事訴訟法第397 條、第398 條第1 款、第 395
條，判決如主文。
中    華    民    國   110    年    9     月    29    日
                  刑事第九庭審判長法  官  段  景  榕  
                                  法  官  鄧  振  球  
                                  法  官  汪  梅  芬  
                                  法  官  宋  松  璟  
                                  法  官  楊  力  進  
本件正本證明與原本無異
                                  書記官
中    華    民    國   110    年    9     月    30    日
附錄本案論罪科刑法條：
藥事法第83條第1項
明知為偽藥或禁藥，而販賣、供應、調劑、運送、寄藏、牙保、
轉讓或意圖販賣而陳列者，處7年以下有期徒刑，得併科新臺幣5
千萬元以下罰金。
  
 
附表
┌──┬────┬───────┬───────┬──────┐
│編號│轉讓對象│轉讓時間、地點│主          文│備       註 │
│    │        │              │              │（原附表編號│
│    │        │              │              │及量刑）    │
├──┼────┼───────┼───────┼──────┤
│ １ │張志信  │109年1月14日12│陳明進犯轉讓禁│原附表編號7 │
│    │        │時51分電話通話│藥罪，處有期徒│（處有期徒刑│
│    │        │後不久某時    │刑參月。      │肆月）      │
│    │        │花蓮縣吉安鄉福│              │            │
│    │        │興村某處陳明進│              │            │
│    │        │當時使用之套房│              │            │
├──┼────┼───────┼───────┼──────┤
│ ２ │楊嘉惠  │109年2月22日19│陳明進犯轉讓禁│原附表編號8 │
│    │        │時27分電話通話│藥罪，處有期徒│（處有期徒刑│
│    │        │後不久某時    │刑參月。      │肆月）      │
│    │        │花蓮縣花蓮市四│              │            │
│    │        │維高中附近    │              │            │
├──┼────┼───────┼───────┼──────┤
│ ３ │林玉婷  │108年10月23日 │陳明進犯轉讓禁│原附表編號14│
│    │        │21時許        │藥罪，處有期徒│（處有期徒刑│
│    │        │花蓮縣新城鄉嘉│刑參月。      │肆月）      │
│    │        │里二路某處    │              │            │
├──┼────┼───────┼───────┼──────┤
│ ４ │林玉婷  │108年11月25日 │陳明進犯轉讓禁│原附表編號15│
│    │        │16時54分電話通│藥罪，處有期徒│（處有期徒刑│
│    │        │話後不久某時  │刑參月。      │肆月）      │
│    │        │花蓮縣花蓮市福│              │            │
│    │        │建街145號3樓  │              │            │
└──┴────┴───────┴───────┴──────┘